臺灣彰化地方法院民事判決　99年度訴字第1050號
原　　　告　施 火 明
訴訟代理人　施 敏 祥
　　　　　　施 貴 財
　　　　　　施 並 宏
　　　　　　楊 振 裕　律師
被　　　告　張  珠
上列當事人間請求塗銷所有權移轉登記等事件，本院於民國100
年2月18日言詞辯論終結，判決如下：
    主      文
原告之訴駁回。
訴訟費用由原告負擔。
    事實及理由
一、原告部分：
  (一)聲明：
  (1)兩造間就坐落彰化縣鹿港鎮○○段405地號土地應有部分2分
    之1 ，及其上門牌號碼彰化縣鹿港鎮興化里金盛巷19號房屋
    權利範圍2分之1，於98年12月24日所簽訂之不動產買賣契約
    應予撤銷。
  (2)被告應將上開土地應有部分2分之1，於99年01月11日以買賣
    為登記原因、原因發生日期98年12月25日所為之所有權移轉
    登記予以塗銷，並應將該土地返還原告。
  (3)被告應給付原告新台幣（下同）338000元及自起訴狀繕本送
    達翌日起至清償日止，按年息百分之5計算之利息。
  (二)訴訟標的及其原因事實：
  1.被告為原告之媳婦，原告於98年12月24日，將所有坐落彰化
    縣鹿港鎮○○段405地號土地之應有部分2分之1 ，及其上門
    牌號碼彰化縣鹿港鎮興化里金盛巷19號之未保存登記房屋，
    以總價200萬元出賣給被告，土地部分於99年1月11日辦理移
    轉登記完畢，房屋部分亦已變更納稅義務人名義為被告所有
    。而兩造簽訂買賣契約書時，於特約事項中約定被告同意房
    屋供父母（即原告夫妻）居住到往生，如居住時「房屋有任
    何修繕必要，買方（即被告）無條件同意原樣修繕，除增建
    浴廁外，父母子女均得以自由前來探視父母，買方不得議異
    」之重要條件，原告因此始同意將該房地出賣給被告。
  2.詎被告買得該房地後，於原告進行房屋修繕時，竟違反上開
    特約條款，拒絕讓原告進行修繕，意圖迫使原告搬離該房屋
    ，顯見其係虛以同意讓原告進行修繕之詐術，使原告陷於錯
    誤，而為出賣之意思表示，原告自得依民法第92條詐欺規定
    ，並以起訴狀繕本送達為撤銷錯誤之意思表示之時點。另被
    告在簽訂買賣契約時，既同意讓原告得將房屋修繕，並特別
    加註於特約事項內，此項條款自屬本交易之重要事項。茲該
    重要事項既然發生錯誤，被告縱無詐欺情事，原告亦得依民
    法第88條之規定，以意思表示錯誤為由，撤銷買賣之意思表
    示。前開買賣契約既經撤銷，即視為自始無效，被告受讓上
    開土地應有部分之登記，即屬不當得利，應負返還之責。爰
    依民法第92條詐欺、第88條錯誤及不當得利之規定，求為判
    決如聲明第(1)、(2)項所示。
  3.另原告僱工在前開房地中進行修繕，因被告百搬阻撓，致修
    繕工程無法繼續施作，造成付給訴外人施清木即登豐工程行
    工程款338000元之損害，此項工程費用之損害，屬被告誤導
    原告為錯誤之意思表示所致，並同時構成侵權行為，被告應
    負賠償責任。原告自得依民法第91條及侵權行為之規定，請
    求如聲明第(3)項所示。
二、被告部分：
  (一)聲明：
  (1)原告之訴駁回。
  (2)訴訟費用由原告負擔。
  (3)如受不利判決，願供擔保請准宣告免為假執行。
  (二)答辯理由：
  1.前開405 地號土地及金盛巷19號未保存登記房屋，原為訴外
    人施金星（即原告之弟）與原告共有，應有部分各2分之1。
    嗣訴外人施金星將其應有部分出賣給被告，並於89年01月17
    日將移轉登記為被告所有，房屋稅籍亦變更登記為被告持有
    2分之1。嗣兩造於98年12月24日，就該土地及房屋原告之應
    有部分2分之1 ，以總價200萬元成立不動產買賣契約，並於
    契約書第3條、第4條之間，加註「特約事項：買方張珠同
    意房屋讓（前面、施貴榮）父母居住到往生，如父母居住時
    房屋有任何修繕必要，買方無條件同意原樣修繕，除增建浴
    廁外，父母子女均得以自由前來探視父母，買方不得議異。
    」等字。
  2.由於原告為被告配偶施貴榮之父，故被告雖取得前開未保存
    登記房屋全部之事實上處分權，仍同意與原告就該房屋成立
    使用借貸關係，由原告及其配偶施周素娥居住至往生時，始
    收回房屋。惟原告在無償使用該房屋期間，除房屋整建行為
    外，於修繕行為被告均同意原告為之，其目的無非原告如將
    房屋拆除重新整建，在其死亡後，該重新整建之房屋成為遺
    產，將引起被告與原告繼承人間之爭議。詎原告在前開買賣
    完成後，即搬去與其二子即訴外人施貴財共同居住迄今，竟
    藉口房屋有修繕必要，將房屋拆除重新整建，已逾被告在特
    約事項同意之範圍，被告配偶施貴榮始出面阻止原告重新整
    建房屋之行為。
  3.因此，兩造於99年04月間在彰化縣鹿港鎮調解委員會調解時
    ，施貴榮特親自書寫使用權讓渡書，內容略為原告之其他三
    名子女（即施貴財、施並宏、施敏祥），在原告百年後，不
    得爭執該房屋之產權或同意被告將該房屋拆除。然原告並不
    同意被告及施貴榮所提之調解條件，故被告並未於該使用權
    讓渡書簽名，讓渡書原本亦由施貴榮收回。原告指稱有使用
    權讓渡書可證，明顯曲解事實。
  4.是以，兩造爭議乃在於對不動產買賣契約書第3條、第4條間
    加註事項之解讀，如何能解為原告係受被告詐欺，致陷於錯
    誤方簽訂買賣契約？原告於簽訂買賣契約時，亦未有意思表
    示錯誤之情事。況兩造簽約日期為98年12月24日，原告遲至
    100年1月19日始以書狀主張意思表示錯誤，已逾民法第90條
    所規定撤銷意思表示1年之除斥期間。
三、下列事實為兩造不爭執，並有不動產買賣契約書影本、土地
    登記謄本、異動索引謄本、彰化縣地方稅務局房屋稅籍證明
    書影本、使用權讓渡證明書影本、施清木即登豐工程行請款
    單影本在卷為證：
  1.兩造為翁媳關係（被告為原告之長媳），被告於89年間，已
    向其前手買受坐落彰化縣鹿港鎮○○段405 地號土地及其上
    門牌號碼彰化縣鹿港鎮興化里金盛巷19號權利範圍各2分之1
    。嗣兩造於98年12月24日，就原告所有該筆土地之應有部分
    2分之1，及其上前開未保存登記房屋權利範圍2分之1，簽訂
    不動產買賣契約，約定總價款200萬元， 契約成立同時，由
    被告交付原告支票2張（金額各為20萬元及180萬元）充為價
    金。
  2.前開不動產買賣契約書第3條、第4條之間，加註有特約事項
    ：「買方張珠同意房屋讓（前面）（施貴榮）父母居住到
    往生，如父母居住時房屋有任何修繕必要，買方無條件同意
    原樣修繕，除增建浴廁外，父母子女均得以自由前來探視父
    母，買方不得議異。」
  3.前開原告所有之土地應有部分2分之1，於99年01月11日以買
    賣為原因（發生日期98年12月25日）移轉登記為被告所有完
    畢；未保存登記房屋部分，稅籍資料原告之權利範圍亦已變
    更為被告所有。
  4.因原告整修前開未保存登記房屋，兩造發生爭執後，雙方在
    99年04月間於彰化縣鹿港鎮調解委員會調解時，被告及其配
    偶曾提出內容載：「本人張珠與施貴榮同意將鹿港鎮金盛
    巷19號之房屋使用權讓與父母（施火明、周素娥）使用，在
    合法使用之情況下，絕不干涉。使用期限直至百年往生。父
    母百年後其子（施貴財、施並宏、施敏祥）不得使用，但須
    責成其子負責將房屋更動（包含增建）之部份拆除，亦可整
    棟拆除為平地。將使用權還給張珠、施貴榮。為免日後有
    爭議或反悔，特立此書為證。」之使用權讓渡書，但不為原
    告所同意，讓渡書原本乃由施貴榮收回。
  5.原告僱請訴外人施清木即登豐工程行進行前開房屋之整修工
    程，費用共338000元。在原告整修房屋之期間，因被告出面
    阻止，致原告停止施工迄今。
四、兩造爭執之事項：
  (一)原告是否因遭被告詐欺，始與被告簽訂前開不動產買賣契約
    ？其以被詐欺為由，撤銷所為之意思表示，是否有效？
  (二)原告簽訂上揭不動產買賣契約，是否為意思表示有錯誤？原
    告以錯誤為由撤銷所為之意思表示，是否逾一年之除斥期間
    ？其效力如何？
五、就前開第(一)項爭執，分述如下：
  1.查詐欺，係指故意欺罔他人，使其陷於錯誤而為意思表示之
    行為。在行為人方面須有欲使相對人陷於錯誤，並欲使相對
    人因其錯誤而為意思表示之故意欺罔行為，相對人方面則須
    因詐欺人之欺罔行為而陷於錯誤，且因此錯誤而為意思表示
    者，始足當之。
  2.原告主張被告在買受前開房屋及土地後，於其進行房屋修繕
    時，違反房屋無條件同意原告修繕之特約條款，意圖迫使伊
    搬離，顯見係虛以同意原告進行修繕之詐術，致其陷於錯誤
    而為出賣之意思表示之事實，為被告否認，原告並未提出被
    告有此項故意欺罔行為之具體事證，徒以被告在訂約後阻止
    房屋修繕工程，乃意圖逼迫其搬離該房屋云云，主張被告有
    施用詐術之欺罔行為，即難遽以採信。
  3.再依兩造該項特約事項關於房屋修繕之約定，被告同意者為
    除得增建浴廁外，僅能「原樣修繕」。查前開未保存登記房
    屋，依稅籍證明書影本所載，其構造為純土造。然依原告所
    提訴外人施清木即登豐工程行請款單記載之工程項目，包括
    更新屋頂（舊屋頂拆除，新屋頂為木合板、防水氈、木條及
    沙瓦）、拆前騎樓鐵皮瓦、內牆壁壁皮打除與局部水泥沙粉
    光、鋁門框、前電動鐵捲門，並參酌兩造分別提出之房屋施
    工照片，原告進行之房屋修繕工程，實已逾「原樣」修繕的
    範圍。被告辯稱其因此阻止原告繼續施工，以避免爾後原告
    之繼承人間，對該未保存登記房屋之產權發生爭議，顯非事
    出無因，尚不得以兩造在買賣成立之後，就房屋修繕引發之
    紛爭，認為被告在訂約之初，即有虛偽表示同意此項特約條
    款，並欲使原告陷於錯誤而為出賣意思表示之故意。
  4.此再觀被告與其配偶施貴榮，在因房屋修繕問題與原告發生
    糾紛後，於99年04月間，至彰化縣鹿港鎮調解委員會調解時
    ，曾提出內容載：「本人張珠與施貴榮同意將鹿港鎮金盛
    巷19號之房屋使用權讓與父母（施火明、周素娥）使用，在
    合法使用之情況下，絕不干涉。使用期限直至百年往生。父
    母百年後其子（施貴財、施並宏、施敏祥）不得使用，但須
    責成其子負責將房屋更動（包含增建）之部份拆除，亦可整
    棟拆除為平地。將使用權還給張珠、施貴榮。為免日後有
    爭議或反悔，特立此書為證。」之使用權讓渡書，益徵係因
    原告修繕房屋之項目，超出被告主觀上認知之「原樣修繕」
    範圍，始阻止原告繼續施工，並非於訂約時虛偽表示同意原
    告為必要之修繕。
  5.故原告主張其因遭被告詐欺，始與被告簽訂前開不動產買賣
    契約，委無可採。其以被詐欺為由，撤銷所為買賣之意思表
    示，自不生撤銷之效力。
六、次就上開第(二)項爭執，敘述如下：
  1.原告不能證明被告有以虛偽同意得修繕房屋之詐欺行為，致
    其陷於錯誤而為意思表示之情事，已如前述。而兩造於買賣
    契約特約事項內已明白約定房屋僅能「原樣」修繕，原告既
    主張此為雙方買賣交易之重要事項，其對於該條款之記載內
    容，自係知之甚詳。惟竟於實際進行房屋修繕時，除拆除舊
    屋頂更換新材質之屋頂、拆除前騎樓鐵皮瓦外，並拆去內牆
    壁壁皮及加裝鋁門、前電動鐵捲門，逾越「原樣修繕」之約
    定意旨，致與被告發生糾紛。則該項修繕爭議，乃簽約後始
    發生，且原告亦難辭其咎，其以兩造間事後發生之前開房屋
    修繕爭議，主張其意思表示之內容有錯誤，委屬無據。
  2.況且，因意思表示之內容有錯誤所生之撤銷權，自意思表示
    後，經過一年而消滅，民法第90條定有明文。查兩造係於98
    年12月24日簽訂前開不動產買賣契約，原告於99年11月26日
    提起本件訴訟之時，雖主張撤銷該買賣契約，但並未表明以
    錯誤為行使撤銷權之事由，自不能認為原告起訴時即以錯誤
    為由撤銷其意思表示。嗣原告迄100年1月19日言詞辯論時始
    以準備書狀主張之，其行使此項撤銷權之時點，自應以該準
    備書狀送達於被告為準。原告主張應以起訴時為準，委無可
    採。被告辯稱原告行使此部分撤銷權，已逾一年之除斥期間
    ，並無不合。從而，原告以其意思表示之內容有錯誤為由，
    撤銷前開不動產買賣契約所為之意思表示，於法有違，自亦
    不生意思表示撤銷之效力。
七、此外，依詐欺或錯誤之規定撤銷其意思表示者，僅須以意思
    表示向為撤銷之相對人為之即為已足，毋庸起訴為之。原告
    聲明第(1)項，請求撤銷兩造簽訂之前開不動產買賣契約，在
    法律上尤屬無據。另原告主張被詐欺或錯誤而撤銷意思表示
    ，而其撤銷者為買賣之債權行為，不包括移轉買賣標的土地
    共有權之物權行為在內。 則兩造間就前開405地號土地應有
    部分2分之1所為移轉登記之物權行為，自不因撤銷詐欺或錯
    誤之意思表示而影響其效力，被告因登記而取得該土地應有
    部分，顯非無效。故即使原告得撤銷被詐欺或錯誤之意思表
    示，其依不得當利規定所能請求者，為被告應將該土地之應
    有部分移轉登記予原告，以返還利益。原告聲明第(2)項，請
    求被告塗銷所有權移轉登記，於法亦有未合。
八、綜上所述，原告主張受被告詐欺，且其意思之表示內容錯誤
    ，而與被告簽訂前開不動產買賣契約，並無可採，其主張被
    告有此項侵權行為，委屬無據，且就錯誤部分撤銷權之行使
    ，亦已逾一年之除斥期間，所為撤銷該不動產買賣契約所為
    出賣之意思表示，不生效力。故原告並依不當得利、侵權行
    為及民法第91條之規定，請求如其聲明所示，均為無理由，
    應予駁回。
據上論結，原告之訴為無理由，依民事訴訟法第78條，判決如主
文。
中    華    民    國   100    年    2     月    23    日
                          民事第一庭
                              法  官  陳 瑞 水
以上正本係照原本作成。
如對本判決上訴，應於判決送達後20日內向本院提出上訴狀。如
委任律師提起上訴者，應一併繳納上訴審裁判費。
中    華    民    國   100    年    2     月    23    日
                              書記官  莊 素 美